臺灣臺北地方法院民事判決　　　　　　　93年度保險字第43號
原　　　告　　　乙○○
　　　　　　　　丙○○
共同訴訟代理人　周福珊律師
複代理人　　　　李冠宜律師
共同訴訟代理人　賴玉梅律師
　　　　　　　　涂承嗣律師
被　　　告　　　新光人壽保險股份有限公司
法定代理人　　　甲○○
訴訟代理人　　　丁○○
上列當事人間給付保險金事件， 本院於94年3月28日言詞辯論終
結，判決如下：
    主  文
被告應給付原告各新台幣伍佰萬元及自民國九十三年二月二十日
日起至清償日止，按週年利率5%計算之利息。
原告其餘之訴駁回。
訴訟費用由被告負擔二分之一，餘由原告負擔。
本判決於原告各以新台幣壹佰陸拾柒萬元供擔保後，得假執行；
但被告如以新台幣各伍佰萬元為原告預供擔保，得免為假執行。
原告其餘假執行之聲請駁回。
    事  實  及  理  由
一、原告主張：原告之母親鄭麗珠於民國89年6月23日，以自己
    為要保人及被保險人，原告2人為受益人，與被告公司簽立
    保險金額為新台幣（下同）10,000,000元，保險期間為終身
    ，保險費繳納期間為20年之新光新長安終身壽險契約，又除
    前開主契約，鄭麗珠另與被告公司簽立保險金額亦為
    10,000,000元之平安意外傷害保險之附約。嗣於91年2月20
    日，原告母親鄭麗珠不幸由台北市○○○路90巷17號5樓住
    處意外墜樓身亡，發生保險事故，爰依前開新長安終身壽險
    契約保單條款第12條規定請求被告應給付原告2人保險金共
    10,000,000元及依平安意外傷害保險契約第7條第1項之規定
    亦請求被告應給付原告2人保險金共10,000,000元。又原告2
    人對被告之前開保險金請求權係可分之債，保險契約及原告
    2人間就前開債權亦無特別約定，依民法第271條規定原告2
    人應平均分受之，爰請求被告各給付原告10,000,000元。被
    告雖辯稱：被保險人鄭麗珠並非「意外」死亡，並請求法務
    部法醫研究所鑑定被保險人鄭麗珠之死因。惟觀之本件法務
    部法醫研究所第一次函覆鑑定意見略謂：「．．．則推算死
    者之起始速率應低於二．七公尺／秒，故無法支持有主動跳
    離墜落點（主動起跳）之起始速率。」足證被保險人鄭麗珠
    顯非自殺，殆無疑義；第二次函覆又謂：「．．．無法排除
    死者在91年2月20日上午11時15分陽台上工作時意外墜樓之
    可能」。足證本件被保險人鄭麗珠應係「意外」死亡，原告
    主張本件保險事故已經發生自屬有據，爰依新光新長安終身
    壽險契約第12條及平安意外保險附約第7條第1項提起本訴訟
    ，並聲明：（一）被告應給付原告乙○○新台幣10,000,000
    元，及自支付命令送達之翌日起至清償日止，按年息5%計算
    之利息。（二）被告應給付原告丙○○新台幣10,000,000元
    ，及自支付命令送達之翌日起至清償日止，按年息5%計算之
    利息。（三）上開請求原告願供擔保，請准宣告假執行。
二、被告則以：原告主張被保險人於上述系爭保險有效期間，不
    幸因「意外」身故，並符合保險契約條款「意外傷害事故」
    之定義，被告對此則予以否認。本件被保險人鄭麗珠之死亡
    原因，依台灣士林地方法院相驗屍體證明書之記載，死亡原
    因為「甲、顱內出血，乙、頭部外傷、丙、跳樓」，死亡方
    式原勾選「自殺」，後塗銷改「未確認」。因此，依前開相
    驗屍體證明書之記載，並未認定被保險人係「意外死」，該
    證明書無法作為被保險人係遭遇意外傷害事故之證明。至於
    法務部法醫研究所第一次回函之研判意見，亦無法認定被保
    險人係因遭遇意外傷害事故而墜樓死亡；第二次回函，認為
    「由病歷研判死者鄭麗珠為慢性糖尿病患者， 於86年11月4
    日曾有嚴重跌倒致肋骨骨折血胸之病史，無精神科憂鬱病史
    ，反而有視力不良、嗜睡、頭疼（昏）等病史，若能排（除
    ）86年11月4日 跌倒致肋骨骨折血胸為單純意外無外力介入
    或自為之事實，似無法排除死者 在91年2月22日上午11時15
    分陽台工作時意外墜樓之可能」。惟鄭麗珠曾於 86年11月4
    日凌晨1時許，因「胸痛、肋骨骨折」 被送至新光醫院急診
    ，依該醫院之急診護理記錄主訴記載「被打」，病歷記錄則
    記載「kick by her husband（被丈夫踢）」， 則被保險人
    86年11月4日「跌倒（應為被打）」， 並非為單純意外，與
    前述法醫研究所之鑑定意見認為意外墜樓所假設之前提條件
    即為不符。相驗卷內照片顯示電纜線是掛在女兒牆上，根本
    不需站在椅子上整理，而且被保險人也沒有工具，因整理電
    纜線而墜樓之說並無依據。原告仍未就被保險人係遭遇保險
    條款所稱之「意外傷害事故」善盡舉證之責，被告自不負給
    付保險金之責等語，資為抗辯。並聲明：（一）原告之訴駁
    回。（二）如受不利之判決，請准供擔保免為假執行。
三、兩造不爭執之事實：
（一）訴外人鄭麗珠於89年6月23日以自己為要保人及被保險人
      ，向被告公司投保新光新長安終身壽險契約，保險金額新
      台幣10,000,000元，並附加平安意外傷害保險附約
      10,000,000元，身故受益人指定為原告乙○○、丙○○等
      2人，若保險事故發生，被告應依新光新長安終身壽險契
      約給付原告各5,000,000元，依平安意外傷害保險附約給
      付原告各5,000,000，合計應給付原告各10,000,000元。
（二）訴外人鄭麗珠在91年2月22日上午11時15分於台北市○○
      ○路90巷17號5樓之住處墜樓身亡。
四、終身壽險部分：
（一）依新光新長安終身壽險契約第12條約定，被保險人於本契
      約有效期間內死亡者，被告應依約給付身故保險金；第19
      條則約定，被保險人在契約訂立或復效之日起二年內故意
      自殺或自成殘廢，此有新光新長安終身壽險契約在卷可稽
      。被保險人鄭麗珠所投保新光新長安終身壽險契約始期為
      89年6月23 日，保險期間為終身，此有保險單在卷可稽，
      被保險人鄭麗珠於91年2月20日墜樓身亡，此有相驗屍體
      證明書在卷可稽，依前開契約第12條約定，保險事故確已
      發生，原告就其請求權發生之要件業已盡舉證之責，至於
      被告抗辯稱被保險人鄭麗珠係自殺身亡，依契約第19條毋
      庸理賠，就此保險契約除外責任之發生，應由被告負舉證
      之責。
（二）經本院向台灣士林地方法院檢察署調借91年度相字第163
      號卷宗，送請法務部法醫研究所鑑定被保險人鄭麗珠之死
      因，第一次鑑定結果認為：墜地地點合理推定起跳點為五
      樓，即高度約為17公尺之陽台，且六樓及其上方似無其他
      合理之起跳地點。由前胸之擦傷及臉部挫傷之型態傷均符
      合為投下腳上之姿勢向下墜落，並前胸擦傷之垂直擦痕均
      支持為垂直墜落至無翻轉之可能性下，頭部墜地至腹部以
      下達無傷痕之狀況。墜落點於樓前之大門前約2.5至3公尺
      間（相驗卷26頁門栓前有長於摩托車為標尺長度之距離）
      ，則可推算死者之起始速率應低於2.7公尺/秒，故無法支
      持有主動跳離墜落點（主動起跳）之起始速率。惟死者下
      肢無鈍擦傷及倒立垂直墜落姿勢，仍無法以死者死者之墜
      落型態認定為意外常見之斜立或滑落之姿勢。本案因無解
      剖，無法逕行認定毒藥物反應及生前潛伏之疾病，惟死者
      生前似患有糖尿病等疾病，除非能蒐集生前疾病史認定為
      有突發心臟疾病或猝死失能致垂直翻落之可能外，並排除
      死者在偵查或病歷、病史中均無憂鬱、燥慮症之病史致自
      為之可能外，則仍應以死因不明繼續偵查或再予確認死亡
      方式，此有法務部法醫研究所93年9月22日法醫理字第
      093002966號函在卷可稽。
（三）本院向財團法人新光吳火獅紀念醫院調取被保險人鄭麗珠
      生前病歷及護理記錄，再次送請法醫研究所鑑定，第二次
      鑑定結果認為：由病歷研判死者鄭麗珠為慢性糖尿病患者
      ，於86年11月4日曾有嚴重跌倒致肋骨骨折血胸之病史，
      無精神科憂鬱病史，反而有視力不良、嗜睡、頭疼（昏）
      等病史，若能認定（按：依法醫研究所94年5月11日回函
      ，前函「排除」二字係誤載）86年11月4日跌倒致肋骨骨
      折血胸為單純意外無外力介入或自為之事實，似無法排除
      死者在91年2月20日上午11時15分在陽台上工作時意外墜
      樓之可能，此有法務部法醫研究所94年2月18日法醫理字
      第0930004525號函在卷可稽。
（四）本院就法醫研究所第二次鑑定結果文義不明處再次函詢，
      該所回函第三次則以：若86年11月4日血胸事故能認定為
      單純意外且無外力介入或自為之事實，則91年2月20日上
      午11時15分陽台上工作較有意外之可能，否則以現場研判
      墜落之倒立滑落地面應疑為自為滑落式墜樓或他為式加工
      推落之型態，此有法醫研究所94年5月11日法醫理字
      0940001719號函在卷可稽。
（五）依上開法醫研究所第一次鑑定結果，既無從支持有主動起
      跳之起始速率，且認為死因仍無從確認，雖相驗屍體證明
      書上死因欄原勾選自殺，嗣後改為未確認，然既已更改死
      因之記載，且更改後之死因與前開鑑定結果相同，均認為
      死因尚無從確認，自無從再執更改前之記載作為本件死因
      之認定。第一次鑑定結果雖認為被保險人鄭麗珠墜落型態
      與意外常見之斜立或滑落之姿勢有別，然86年11月4日被
      保險人入院時，主訴左胸痛係因被先生打所致，此有急診
      護理紀錄在卷可稽，依此病歷資料，尚無法認為86 年11
      月4日之事故僅為單純意外，則依前開第二次、第三次鑑
      定意見，被保險人之死因應為自為滑落式墜樓或他為式加
      工推落之型態，惟此鑑定意見仍無從排除被保險人係因自
      殺以外原因死亡之可能（縱係他為仍非自殺），是以尚難
      確認被保險人鄭麗珠係自殺身亡。檢察官相驗結果雖認為
      尚難排除死者自殺可能，然亦未能斷定其死因，故認為死
      亡方式係「未確定」，此有相驗報告書附於偵查卷內可稽
      ，是以尚無從僅以墜樓姿勢與一般意外墜樓情況不同，詎
      予認定被保險人係自殺身亡。
（五）綜上，依前開鑑定結果，無從證明被保險人鄭麗珠係自殺
      ，被告雖辯稱依現場狀況被保險人不致意外墜樓，然究屬
      臆測，並未另行舉證證明被保險人確屬自殺，尚難遽行採
      信。本件終身壽險之保險事故既已發生，被告復未能舉證
      證明除外責任（被保險人自殺）之存在，從而，原告請求
      被告依約給付原告保險金各5,000,000元，並加計遲延利
      息，即屬有據。
五、意外保險附約部分：
（一）依平安意外傷害保險附約第7條第1項約定，被保險人於本
      附約有效期間內遭受第4條約定的意外傷害事故，自意外
      傷害事故發生之日起180日以內死亡者，被告依約給付身
      故保險金；第4條第1款則約定，意外傷害事故指非由疾病
      引起之外來突發事故，此有附約條款在卷可稽。原告請求
      被告依約給付保險金，對於其請求權發生之要件，亦即被
      保險人鄭麗珠確係因非由疾病引起之外來突發事故而死亡
      一節負舉證之責。
（二）法醫研究所第一次於無相關病歷資料參考下之鑑定結果，
      雖無從支持有主動起跳之起始速率，然亦認為其墜樓姿勢
      與一般意外墜樓不同，除非能蒐集生前疾病史認定為有突
      發心臟疾病或猝死失能致垂直翻落之可能外，並排除死者
      在偵查或病歷、病史中均無憂鬱、燥慮症之病史致自為之
      可能外，則仍應以死因不明繼續偵查或再予確認死亡方式
      ；經本院檢送被保險人病歷資料後，依法醫研究所第二次
      、第三次鑑定結果，佐以被保險人86年11月4日入院時之
      護理記錄所載，86年11月4日跌倒致肋骨骨折血胸係遭其
      先生毆打所致，難認為單純意外無外力介入或自為，則91
      年2月20日上午11時15分陽台上工作意外之可能較低，以
      現場研判墜落之倒立滑落地面應疑為自為滑落式墜樓或他
      為式加工推落之型態，已如前述。
（三）依上開鑑定意見，被保險人之可能死因係自為滑落式墜樓
      或他為式加工推落。若屬後者，就被保險人而言，仍屬非
      由疾病引起之外來突發事故，除可認定係受益人故意所為
      ，保險人毋庸理賠外，保險人均應理賠；然若屬前者，亦
      即被保險人因自身故意或過失而滑落墜樓，被保險人過失
      滑落，固屬本件保險事故範圍，惟若係被保險人故意滑落
      ，則無從認為係外來「突發」事故，不能認為本件保險事
      故業已發生。本件被保險人墜樓現場放有一把椅子，並無
      修理工具或拖鞋等物品，電纜線披掛於女兒牆上，此有現
      場照片附於相驗卷內可稽（相驗卷第19頁、第32頁），被
      保險人若僅欲整理電纜線，衡情並無刻意爬上椅子或將身
      體探出女兒牆外之必要，而本件現場狀況，若被保險人係
      站立於陽台上，以女兒牆之高度，失去重心翻落牆外之可
      能性甚低，佐以被保險人之夫林文虎於91年2月20日士林
      地檢署檢察官訊問時，陳稱被保險人最近心情比較不好，
      患有長期糖尿病（相驗卷第8頁）等語，足認被保險人非
      全無尋短之動機，亦即無法排除被保險人係故意滑落墜樓
      之可能。
（四）綜上，鑑定意見所認定之可能死因中，既無法排除被保險
      人係故意自為墜樓之可能，則尚難認為原告業已證明被保
      險人係因「非由疾病引起之外來突發事故」導致死亡，從
      而，無從認為本件意外傷害險部分之保險事故業已發生。
      從而，原告請求被告依約給付原告保險金各5,000,000元
      ，並加計遲延利息，即屬無據，應予駁回。
六、綜上，原告依保險契約，請求被告給付原告保險金各
    5,,000,000元，及自支付命令送達之翌日即93年2月20日起
    至清償日止，按年息5%計算之利息，為有理由，應予准許；
    逾此部分之請求則屬無據，應予駁回。
七、兩造陳明願供擔保，聲請宣告假執行或免為假執行，經核原
    告勝訴部分，合於法律規定，爰分別酌定相當之擔保金額宣
    告之；原告其餘假執行之聲請，因訴之駁回而失所依據，不
    予准許。
八、兩造其餘主張及所提證據與本院上開論斷無涉或無違，不予
    贅述。
九、據上論結：原告之訴為一部有理由，一部無理由，並依民事
    訴訟法第79條、第390條第2項、第390條，判決如主文。
中　　華　　民　　國　　94　　年　　6 　　月　　27　　日
                      民事民六庭    法　官　陳怡雯
以上正本係照原本作成
如對本判決上訴，須於判決送達後20日內向本院提出上訴狀
中　　華　　民　　國　　94　　年　　6 　　月　　27　　日
                        　　　　　　書記官　謝梅琴
